【裁判字號】    98,消債抗,140
【裁判日期】    981013
【裁判案由】    更生事件
【裁判全文】
臺灣臺中地方法院民事裁定           98年度消債抗字第140號
抗  告  人  乙○○
代  理  人  甲○○律師
抗告人因聲請更生事件事件，對於中華民國98年8月4日本院98年
度消債更字第51號裁定提起抗告，本院裁定如下：
    主  文
抗告駁回。
抗告程序費用新臺幣壹仟元由抗告人負擔。
    理  由
一、抗告意旨略以：原審所指之新台幣（下同）70萬元借貸，是
    抗告人配偶朱錦向其姐妹所借，非抗告人所借，故未列其
    等為債權人；且抗告人所提台新銀行存摺所載「彩成國際人
    力仲介公司字樣」，該公司為朱錦之母親為負責人所設立
    登記之公司；又上開存摺所載之其他存入金額，僅其中27萬
    5000元為抗告人配偶朱錦向姐妹借款，用以清償卡債，非
    抗告人收入；其他8萬4000元為抗告人配偶朱錦仲介之佣
    金；7萬5308元為抗告人以保單向國寶保險公司保險質押借
    款；民國（下同）96年11月21日，荷蘭銀行錯誤扣款3651元
    ，故存入沖銷，96年11月27日台新銀行存入14萬751元亦同
    ；96年11月23日，配偶朱錦向朋友陳宜誠借款15萬元用以
    清償銀行債務；其餘CD存款，部分係以其他銀行信用貸款所
    得現金存入；部分係抗告人或配偶向他人借得之現金，部分
    為實質收入，惟大部分非屬抗告人實質收入；抗告人之生活
    消費未逾一般人生活水準，抗告人至大買家為之消費係購置
    速食店所需用品，而非購買侈奢品；遠東商銀行94年5月9日
    ，請抗告人繳納信用保險費5040元，惟事後仍向抗告人追償
    ，顯有不公；94年10月6日，陽信銀行明知抗告人負債累累
    ，猶提供40萬元之信用貸款予抗告人，使抗告人負擔更多債
    務，鈞院應給予抗告人一個重新生活之機會等語，並聲明：
    （一）原裁定廢棄。（二）廢棄部分改裁定准予更生。
二、按債務人與金融機構協商成立者，不得聲請更生或清算，但
    因不可歸責於己之事由，致履行顯有重大困難者，不在此限
    ；本條例施行前，債務人依金融主管機關協調成立之中華民
    國銀行公會會員辦理消費金融案件無擔保債務協商機制與金
    融機構成立之協商，準用前項之規定，消費者債務清理條例
    第151條第5項、第6項分別定有明文。又聲請更生或清算不
    合程式或不備其他要件者，法院應以裁定駁回之，但其情形
    可以補正者，法院應定期間先命補正，復為同條例第8條所
    明定。依其立法理由可知，債務清償方案成立後，固由債務
    人按其條件履行，惟需於其後發生情事變更，在清償期間收
    入或收益不如預期，致該方案履行困難甚或履行不能，因不
    可歸責於己，始能聲請更生或清算。反之，若為協商成立前
    已存在，或尚未發生但債務人可合理預見其發生之事由，債
    務人於協商時本即應加以考慮在內，經其評估後與金融機構
    協商成立後，應受該成立之協議所拘束，自不得執此協商成
    立前已存在或可合理預見其發生之情事，主張係不可歸責於
    債務人之事由。此項規定旨在避免債務人任意毀諾已成立之
    協商，濫用更生或清算之裁判上債務清理程序，蓋以債務清
    償方案係經當事人行使程序選擇權所為之債務清理契約，債
    務人應受該成立之協議所拘束，債務人既已與金融機構協商
    成立，如認該協商方案履行有其他不適當情形，自仍應再循
    協商途徑謀求解決，不得逕依消債條例聲請更生，任意利用
    債務清理程序減輕債務。
三、本件抗告人即債務人聲請意旨略以：因抗告人之財產及收入
    不足以清償債務，前曾於96年12月4日依照中華民國銀行公
    會會員辦理消費金融案件無擔保債務協商機制，請求最大債
    權銀行成立協商，自96年8月起，分114期，利率5%，且每月
    10日清償2萬8796元，惟因未獲債權人同意未能達成協商，
    抗告人每月薪資僅約3萬4000元，在扣除自己生活必要費用
    後，已剩無幾，且97年4、5月間因親友不同意再為借貸（前
    曾向配偶之姐妹等借貸約70萬元，其等表示俟抗告人子女成
    年後，有經經濟能力，再償還即可），實無力再清償銀行債
    務，爰請求准予裁定開始更生生活等語。按查：本件抗告人
    前因財產及收入不足以清償債務，曾於95年4月8日，依照中
    華民國銀行公會會員辦理消費金融案件無擔保債務協商機制
    與金融機構成立協商，自96年1月起，分120期，利率5% ，
    且每月10日清償2萬8796元，惟自於97年5月起，毀諾未再清
    償之事實，有債權人台北富邦銀行所提出之債務協商帳卡一
    份、債務協商案件維護一件、債務協商機制號線款分配明細
    一份，在卷可參，抗告人於聲請狀中僅載其有請求協商未成
    ，就曾有成立協商、毀諾一節，略而未提，陳報已有不實。
    又按債務清理條例第151條第5項規定，「因」不可歸責於己
    之事由「致」履行協商顯有重大困難，業已表明兩者間需有
    因果關係。本件抗告人係於95年4月8日，依金融主管機關協
    調成立之中華民國銀行公會會員辦理消費金融案件無擔保債
    務協商機制與最大債權銀行台新銀行金融機構成立協商，有
    其協議書在卷可憑，而抗告人於97年4月間毀諾，雖其陳稱
    ：每月繳款2萬8796元，但因協商金額過高，其每月收入約3
    萬4000元，無法維持最低基本生活，不得已而毀諾云云，然
    審諸抗告人所陳報現今每月所得，亦約3萬4000元，與成立
    協商時無異（參原審98年3月27日訊問筆錄），其所謂「協
    商金額過高，無法維持最低基本生活」乙節，均係成立於上
    開協商之前，且可事先自行評估可否承擔之事由，自非屬協
    商成立後始發生之不可歸責之事由，顯然抗告人當初對成立
    之協商毀諾，係可歸責於抗告人，抗告人亦自不得據此聲請
    債務清理。
四、又本件抗告人陳報之資產總值9000元，無擔保債務總額為28
    7萬523元；據其陳報之每月必要生活支出 (含扶養費)共計
    3萬2381元；其固定收入為擔任主廚每月收入3萬3000元至3
    萬4000元之間，有其提出之薪資袋，在卷可考。而依抗告人
    所提出之更生償還計畫草案，抗告人願意分6年72期，每期
    償還8500元，共計61萬2000元，償還比例為21%。按查，抗
    告人於聲請狀自陳於97年4、5月間，因親友不願意再借貸（
    前曾陸續向配偶之姐妹等借貸，共約70萬元，其等借款債權
    人表示俟抗告人子女成年、有經濟能力再償還即可）等語，
    再參酌抗告人所提出之債權人清冊，僅列有台北富邦商業銀
    行股份有限公司、兆豐國際商業銀行股份有限公司、荷商荷
    蘭銀行股份有限公司台北分公司、臺灣新光商業銀行股份有
    限公司、陽信商業銀行股份有限公司、遠東國際商業銀行股
    份有限公司、台新國際商業銀行股份有限公司、日盛國際商
    業銀行股份有限公司、中國信託商業銀行股份有限公司、友
    邦國際信用卡股份有限公司等，並未列有其所稱之債權人即
    其配偶之姐妹在內，抗告人是否確實積欠另外之私人債務，
    即非無疑，縱使確有積欠，抗告人係待更生程序後，私下另
    外全額清償，亦有允以債權人額外利益之嫌（違反消費者債
    務清理條例第63條第1項第9款）；抗告人雖事後改稱：借款
    人為其配偶非其本人，且僅借總額27萬5000元云云，抗告人
    前後陳述就金額已有不同；況依抗告人之陳報，其係以該借
    款作為債務協商款項之清償，因其等不再商借而毀諾云云，
    按前述借款既存入抗告人之帳戶，且由抗告人用以清償協商
    債務，如借款人非抗告人，其何能將該等款項存入帳戶，並
    用以清償抗告人之協商債務？再查，依抗告人所提出之存摺
    影本顯示，抗告人於96年度「存入」部分達123萬7346元、9
    7年1月至6月達34萬4539元（若再加上薪資袋97年7月-10 月
    薪資所得13萬7140元、推估11月、12月薪資6萬8200元，97
    年度收入54萬9879元），則抗告人96年、97年可處分所得達
    17 8萬7225元，扣減其陳報之每月必要生活支出(含扶養費
    )2萬5000元×24月=60萬元後，債務人尚餘118萬7225元，遠
    大於更生方案所願償還之金額61萬2000元（8500元×72 期
    =61萬2000元），如是抗告人之更生方案亦違反消費者債務
    清理條例第64條第2項第4款之規定。從而，本件縱法院准予
    開始更生，其更生方案亦難取得債權人之可決，而其必要支
    出又高於其所得，本院亦不得逕予認可更生方案，從而更生
    程序之進行僅在浪費社會資源，抗告人之請求即屬欠缺程序
    保護之正當性。
五、次查，依據債權人所提出之抗告人消費帳明細，抗告人之消
    費態樣，抗告人於91年5月30日透過遠東國際商業銀行股份
    有限公司代償債務10萬元、92年7月22日分別透過兆豐國際
    商業銀行股份有限公司、臺灣新光商業銀行股份有限公司代
    償債務10萬元、13萬元、94年1月31日透過中國信託商業銀
    行股份有限公司代償債務44萬9000元、94年9月21日透過友
    邦國際信用卡股份有限公司代償債務40萬元，本即應在此代
    償債務之過程中，學習知所節制控制消費，以儘力清償債務
    ，惟債務人於期間92年10月20日信用貸款18萬7200元、92年
    11 月9日預借現金5萬元、93年1月整體消費13萬1877元（其
    中信用貸款11萬5875元）、93年4月預借現金7萬元、93年7
    月預借現金5萬元、93年8月預借現金22萬元、94年1月整體
    消費45萬380元（其中餘額代償44萬9000元）、94年3月整體
    消費10萬3345元（其中預借現金10萬元）、94年4月整體消
    費65萬8015元（其中信用貸款64萬9000元）、94年5月整體
    消費23萬8355元（其中預借現金5萬元、信用貸款18萬元
    ）、94年7月7日信用貸款27萬元、94年8月17日信用貸款20
    萬元、94年9月整體消費43萬7980元（其中預借現金3萬6000
    元、餘額代償40萬元）、94年10月6日信用貸款40萬元、94
    年12月7日信用貸款29萬7000元、95年3月30日通信貸款77萬
    8536元、95年4月整體消費17萬5489元（其中牌照稅1萬9530
    元、愛買吉安9萬6659元、愛買量販店5萬9300元）、96年3
    月2日信用貸款58萬0331元，此有抗告人提出之消費帳明細
    及原審製作之明細表，附卷可稽，並為抗告人所不爭執。依
    上所述，抗告人本已負債累累，仍大量消費，其中更有於大
    賣場單月消費高達數萬元（愛買吉安9萬6659元、愛買量販
    店5萬9300元），其消費顯已逾越一般人生活水準，而非屬
    日常生活所需，已達浪費之程度；茲債務人依消費者債務清
    理條例更生之規定，欲將其恣意消費所造成之債務，任意轉
    嫁予債權人負擔，揆諸前引說明亦與本條例之立法目的有違
    ，其請求亦屬欠缺權利保護之必要。債務人之消費態樣既如
    前述，核與消費者債務清理條例第134條第4款所稱：「浪費
    、賭博或其他投機行為，致財產顯然減少或負擔過重之債務
    」等不免責事由相當。末查：抗告人陳報其資產總額為9000
    元，惟其於98年8月20日抗告狀載稱：抗告人7萬5308 元為
    抗告人以保單向國寶保險公司以保單質押借款，足見抗告人
    仍有具財產價值之保單，未於其總資產中申報，抗告人就其
    財產狀況說明已有不實，核與消費者債務清理條例第134條
    第8款所稱：「故意於財產狀況說明書為不實之記載」不免
    責事由相當。再經原審訊問到場之債權人亦表明反對抗告人
    之更生聲請，顯見本件縱令進入更生程序，亦將因其更生方
    案無法獲致債權人會議通過或法院認可而宣告清算，徒增程
    序勞費，毫無實益。是本件抗告人聲請更生，於法不合且無
    實益，是其聲請不應准許。從而，原裁定駁回抗告人之聲請
    ，並無不當，抗告意旨請求廢棄原裁定，並無理由，應予駁
    回。
六、據上論結，本件抗告為無理由，依消費者債務清理條例第15
    條，民事訴訟法第495條之1第1項、第449條第1項、第95條
    、第78條，裁定如主文。
中    華    民    國    98    年    10   月     13   日
              民事第四庭  審判長法  官   楊國精
                                法  官   黃文進
                                法  官   王金洲
以上正本係照原本作成。
本件不得再抗告。
中    華    民    國    98    年    10   月     13   日
                                書記官   魏愛玲


司法院資訊處製作；財團法人民間司法改革基金會備份。
